【裁判字號】    99,家訴,50
【裁判日期】    991231
【裁判案由】    履行離婚協議
【裁判全文】
臺灣臺北地方法院民事判決              99年度家訴字第50號
原      告  甲○○
被      告  乙○○
上列當事人間請求履行離婚協議事件，本院於中華民國九十九年
十二月三日言詞辯論終結，判決如下：
    主  文
被告應給付原告新臺幣玖拾陸萬貳仟元，及自民國九十九年十一
月九日起至清償日止，按年息百分之五計算之利息。
訴訟費用由被告負擔。
本判決第一項於原告以新台幣拾貳萬壹仟元供擔保後，得假執
行；但被告以新臺幣玖拾陸萬貳仟元為原告供擔保後，得免為假
執行。
    事  實
甲、原告方面：
一、聲明：除假執行供擔保金額及免假執行部分外，如主文所示
    。
二、陳述略稱：
  (一)兩造於民國七十九年三月三十一日結婚，育有子女丙○○（
    原名丙○○，七十九年○○月○日生）、丁○○（原名丁○○，○○年○○月○○日生）、戊○○（○○年○○月○○
    日生），嗣兩造於八十八年八月六日簽訂離婚協議書（下稱
    系爭協議書），約定對於丙○○權利義務之行使或負擔由原
    告任之，對於丁○○、戊○○權利義務之行使由被告任之，
    另約定「丙○○之生活費及學校學費均由甲方（即被告）負
    擔。甲方應於每月八日匯入新臺幣（下同）一萬三千元於乙
    方（即原告）華南銀行長安分局帳號000－000000000帳戶作
    為丙○○當月生活費之用，學費則由乙方檢具收據另與甲方
    結算。」，並辦妥離婚登記。
  (二)然查，被告從未依約匯款，原告遂於九十三年間向本院起訴
    請求被告依約給付自八十八年十二月起迄九十三年九月八日
    共五十八期之款項，七十五萬四千元及法定遲延利息，經本
    院九十三年度家訴字第一八四號判決原告勝訴確定；惟被告
    仍未給付該筆款項，原告遂於九十八年十一月二十七日具狀
    聲請本院民事執行處對被告強制執行（九十八年度司執字第
    一○八三四八號），被告於財產相繼遭法院查封、扣押後，
    主動與原告達成和解，將該筆七十五萬四千元款項及遲延利
    息，共計一百零四萬五千六百三十一元匯入丙○○之臺灣中
    小企業銀行帳戶後，原告乃向法院撤回強制執行，並由書記
    官做成撤回筆錄在案。
  (三)惟自九十三年十月八日起至九十九年十一月八日（即丙○○
    滿二十歲前）止，被告仍未依系爭協議書於每月八日匯款，
    尚未給付之款項共計九十六萬二千元（13,000元×74個月）
    ；被告雖辯稱當初兩造約定給付到丙○○十八歲時，但協議
    書並未記載有此約定，而父母對未成年子女有保護教養之權
    利義務，故扶養費應該支付到丙○○成年。
  (四)被告一再辯稱，本案已為本院九十三年度家訴字第一八四號
    確定判決強制執行案件（九十八年度司執字第一○八三四八
    號）之九十八年十二月十日和解契約及同年月日執行筆錄效
    力所及，而拒付本案之款項，然查：
    (1)就兩造簽立之和解契約書記載：「立契約書人甲○○（下
      稱甲方），乙○○（下稱乙方），茲就雙方間臺灣臺北地
      方法院九十三年度家訴字第一八四號請求履行離婚協議事
      件及臺灣臺北地方法院九十八年度司執字第一○八三四八
      號請求履行離婚協議強制執行事件，甲、乙雙方達成協議
      並訂定本和解契約，條款如下：一乙方應給付如臺灣臺北
      地方法院九十三年度家訴字第一八四號民事判決主文所示
      生活費用暨其利息，共計新臺幣一百零四萬五千六百三十
      一元整予甲方。」，據此約定可知，雙方僅就九十三年度
      家訴字第一八四號確定判決主文所示被告應給付原告金額
      及利息與被告達成和解，與本案訴訟無任何關係。
    (2)又「稱和解者，謂當事人約定，互相讓步，以終止爭執或
      防止爭執發生之契約」，原告與被告所簽立之和解契約，
      乃被告願意以現金給付原告九十三年度家訴字第一八四號
      民事判決主文所示生活費用暨其利息，而原告則願意撤回
      強制執行之聲請，以避免被告遭查封或扣押之財產被法院
      拍賣或變賣，此即為當事人雙方當事人互相讓步終止九十
      三年度家訴字第一八四號請求履行離婚協議事件及九十八
      年度司執字第一○八三四八號請求履行離婚協議強制執行
      事件之舉，徵諸一般社會通念，和解之效力如何能擴及至
      本案。且被告於本件九十九年六月一日言詞辯論期日表明
      願意與原告和解，並希望能分期給付，卻又於本件同年八
      月二十日言詞辯論期日爭執本案為兩造和解契約效力所及
      ，其舉前後矛盾，顯係延滯訴訟之舉，要無可採。
    (3)被告既簽立僅就「本院九十三年度家訴字第一八四號請求
      履行離婚協議事件及九十八年度執字第一○八三四八號請
      求履行離婚協議強制執行事件」為範圍之和解契約，自不
      得執該和解契約主張本案亦為和解效力所及，原告代理人
      協商和解時，亦未曾如被告所言有誤導之言語，被告如仍
      一再爭執並有相反之主張，自須依民事訴訟法第二百七十
      七條規定負舉證之責，要無任其空口白話之餘地。
    (4)九十八年度司執字第一○八三四八號強制執行案件之和解
      契約，係當場在執行書記官前交由被告確認簽章，原告並
      於收到被告支付之金額後表明撤回執行，再由執行書記官
      依據和解契約作成執行筆錄記載「本件全部清償」云云，
      自上開兩造和解、原告撤回執行及執行書記官記明筆錄之
      整個過程可知，執行筆錄上所稱「本件全部清償」，考其
      意旨，當係指本院九十三年度家訴字第一八四號請求履行
      離婚協議事件及九十八年度司執字第一○八三四八號請求
      履行離婚協議強制執行事件，原告就確定判決主文所示被
      告應給付原告金額及利息，已因被告將和解契約所示款項
      全部匯入原告指定帳戶而清償完畢之意。且當時原告根本
      尚未決定是否提起本案訴訟，執行書記官亦不知悉原告與
      被告是否另有或將有本案訴訟繫屬，試問書記官所為之執
      行筆錄記載又何以能包括本案訴訟在內。被告主張本件為
      上述執行事件執行筆錄記載所及之依據為何，當由被告負
      舉證之責任。
  (五)被告主張原告應支付丁○○及戊○○扶養費用部分，其主張
    並無理由：
    (1)被告主張原告應負擔丁○○及戊○○扶養費用，其無庸再
      負擔云云，然被告於本件九十九年十月一日言詞辯論期日
      陳稱：「我付錢沒問題，如果我女兒已經在念大學了，我
      願意付她錢」等語，揆諸辯論主義意旨，被告既為前開自
      認，原告無庸再負舉證責任。
    (2)兩造簽訂系爭協議書僅就丙○○扶養費為約定，且觀諸第
      三條第二款，被告並於離婚協議之同時給付丙○○八十八
      年八月至十一月之扶養費共五萬二千元，顯見被告當時業
      已明示同意放棄對原告請求丁○○及戊○○扶養費，且系
      爭協議書第八條約定：「除本協議書之約定外，雙方放棄
      剩餘財產分配請求權，並不得再向他方請求一切財產上或
      非財產上之損害賠償。」，故被告請求原告應負擔丁○○
      及戊○○扶養費，顯無理由。況且被告於九十三年原告起
      訴履行離婚協議時（九十三年度家訴字第一八四號），被
      告從未如此抗辯，益證被告再行主張顯無理由。
    (3)另兩造於八十八年間透過系爭協議書撰擬者林首愈律師討
      論離婚條件時，因原告於長達十年婚姻中均擔任家庭主婦
      ，需仰賴被告扶養，而被告擔任勘輿師，收入頗豐，故離
      婚時原告明確向被告表達其需給付丙○○扶養費，當時林
      首愈律師與被告討論前開條件時，被告對其獨力負擔丁○○及戊○○之扶養費及需負擔丙○○部分扶養費均無意見
      而簽立，顯見被告現要求原告給付，並無理由。
  (六)被告請求原告返還代墊之貢寮購屋款一百二十萬元部分，惟
    兩造於系爭協議書第五條第二款約定該屋歸原告所有，並依
    據系爭協議書第八條之約定，被告業已拋棄財產上之請求權
    ，被告嗣後再向原告請求，顯無理由。更何況系爭協議書第
    五條第二款約定被告應負擔該屋八十八年四月至八月之抵押
    貸款，被告卻未履行，導致原告信用破產長達十年，房子也
    被拍賣，至於當時屋內之家具，並不清楚有何價值，但既然
    該屋約定歸原告所有，屋內之家具自亦應歸原告所有。
  (七)原告係依據系爭協議書請求被告履行，兩造業於離婚協議書
    中約定被告給付金額為每月一萬三千元，被告自應依前開約
    定向原告清償。被告現主張其尚須扶養其餘子女，無能力履
    行云云，顯不足採，蓋被告為國內外著名之勘輿師，連前臺
    灣首富王永慶之墓地亦委其處理，收入頗豐；況且本件係履
    行協議之訴訟事件，並非請求給付扶養費之非訟事件，被告
    以前開理由請求酌減金額或拒付，並無理由。
三、證據：提出離婚協議書、本院九十三年度家訴字第一八四號
    判決及確定證明書、民事陳報狀影本各一件、戶籍謄本一件
    為證。
乙、被告方面：
一、聲明：駁回原告之訴。
二、陳述略稱：
  (一)兩造離婚時，房產給原告，債務都是被告的，並簽署系爭協
    議書，約定給丙○○每月一萬三千元到其十八歲，嗣因原告
    擅自將丙○○改名，導致被告要匯款無法匯入。被告未依系
    爭協議書支付，係因原告亦未履行系爭協議書內容，原告不
    讓被告進入貢寮澳底的房子，將裡面被告父親的紅木家具搬
    走（屋內共有紅木家具一套九件及一個黑檀木的貴妃床、一
    副張杰的荷花、一副絹繡的白鶴圖），原告實應歸還，且原
    告還不讓被告看丙○○，當初被告有告知原告讓被告看甲○○，被告會給付丙○○扶養費。
  (二)本院九十三年度家訴字第一八四號履行離婚協議事件，原告
    為丙○○爭取每月一萬三千元生活費用，早於九十四年二月
    一日判決確定，此有確定證明書可證，且被告亦全部連同利
    息已一併付清，原告現重複訴訟，實屬無理：
    (1)被告接到本院民事執行處通知後，於九十八年十二月八日
      打電話給對造律師，被告還跑去法院找書記官，當著書記
      官面打電話給對造律師，隔天就拿錢寫筆錄，被告當時一
      再與原告之訴訟代理人李詩楷律師確認「是否一次解決，
      不會再有其他的問題」，李詩楷律師回覆「對，說全部事
      情都解決，會有書記官作筆錄，就全部和解了，以後就不
      會再告」等語；當時被告亦向本院民事執行處火股書記官
      表示「要一次性解決，不要讓原告再來告被告」，書記官
      表示「好，他會寫好」等語，被告遂支付一百零四萬五千
      六百三十一元，並請書記官作好筆錄，所以才有執行筆錄
      之記載；嗣後並於李詩楷律師提出之和解書上簽章。詎料
      ，原告竟又提起本件訴訟，然兩造於九十八年間已就系爭
      協議書全部事項內容和解完畢，並經書記官作成筆錄終結
      在案，原告之訴實屬無理由。
    (2)原告當初主張若要系爭協議書全部和解，和解金額就是一
      百零四萬五千六百三十一元，原告才願意一次性和解，若
      無原告怎肯善罷干休、怎肯同意撤銷強制執行；且依常理
      試想，如無談好一次性解決，被告如何會籌此鉅款，一次
      匯給原告。
    (3)原告提出本件訴訟請求之款項，被告願意分期給付，縱使
      支付丙○○扶養費到二十歲也沒關係，如果丙○○已經在
      念大學，被告願意付她錢，但被告不願意一次性給丙○○
      ，丙○○註冊的時候再來跟被告拿。被告沒辦法一次還給
      原告九十幾萬元，看是否可以分期付款。
  (三)兩造離婚這十二年來，丁○○及戊○○由被告監護，原告對
    丁○○及戊○○不聞不問，系爭協議書就丁○○及戊○○扶
    養費並未約定，甚至於第七條載明「離婚後二週內自原告投
    保單位遷出」，原告亦未分擔丁○○及戊○○之扶養費，原
    告實應比照丙○○之標準，共同分擔丁○○及戊○○之扶養
    費用，共三百七十二萬九千二百六十一元。
  (四)原告應償還被告代墊之購屋款一百二十萬元，原告用被告代
    墊之購屋款購買臺北縣貢寮鄉○○段澳底小段○○○○○、
    ○○○○○及○○○地號土地及臺北縣貢寮鄉仁義村○○路
    ○○號○○樓之房屋，茲敘述如下：
    (1)八十一年九月十八日原告購屋訂金四十萬元，由被告合庫
      本票代墊支付。
    (2)同年月二十九日，原告購屋簽約金六十萬元，由被告提供
      現金代墊支付。
    (3)同年十二月十八日，原告購屋外觀完成款十萬元，由被告
      提供現金代墊支付。
    (4)八十二年七月二日，原告購屋使用執照款十萬元，由被告
      提供現金代墊支付。
三、證據：提出存摺影本、不動產買賣契約書、存款憑條、和解
    契約書、本院民事執行處通知、本院九十三年度家訴字第一
    八四號確定證明書、丙○○所寄信封影本各一件為證。
丙、本院依職權調閱本院九十八年度司執字第一○八三四八號給
    付生活費強制執行事件卷、本院九十八年度家救字第一六○
    號卷，兩造子女丙○○主動到庭陳述意見。
    理  由
甲、程序方面：
    按訴狀送達後，原告不得將原訴變更或追加他訴，但擴張或
    減縮應受判決事項之聲明者，不在此限，民事訴訟法第二百
    五十五條第一項第三款定有明文。本件原告起訴之初，甲○○尚未成年，故原告就九十八年以前被告積欠之丙○○扶養
    費列為第一項聲明，九十九年以後之扶養費列第二項聲明，
    並均請求遲延利息，嗣因本院九十九年十二月三日最後一次
    言詞辯論期日，丙○○業已成年，原告就原先第一、二項聲
    明變更聲明如主文第一項所示，符合前揭民事訴訟法第二百
    五十五條第一項第三款之規定，程序並無不合，應予准許。
乙、得心證之理由：
一、原告主張意旨略以：兩造本為夫妻，業已離婚，離婚時系爭
    協議書約定對於兩造所生未成年子女丙○○（原名丙○○）
    權利義務之行使及負擔由原告任之，被告自八十八年十二月
    起於每月八日應匯款一萬三千元至原告帳戶作為丙○○當月
    生活費，但被告並未依約履行，原告先就八十八年十二月至
    九十三年九月八日部分訴請履行，經本院九十三年度家訴字
    第一八四號判決原告勝訴確定，其後就此筆被告積欠之債務
    ，兩造於本院九十八年度司執字第一○八三四八號執行程序
    進行中達成和解，被告給付判決所示款項，原告撤回執行，
    然自九十三年十月八日起至九十九年十一月八日（即丙甲
    滿二十歲前）止，被告仍未依系爭協議書於每月八日匯款，
    故請求被告履行協議，給付此部分款項九十六萬二千元及遲
    延利息等語。
二、被告答辯意旨則以：(一)被告當初未依約匯款，係因原告將甲○○改名，匯款無法匯入，又拒絕讓被告探視丙○○，還將
    被告父親之紅木家具搬走，且兩造約定給付丙○○扶養費係
    至其十八歲；(二)兩造於本院九十八年度司執字第一○八三四
    八號給付生活費強制執行事件業已針對系爭協議書全部和解
    ，一次解決所有關於丙○○生活費之爭執，被告才會籌款一
    百多萬元一次給付原告，原告再提本件訴訟實屬無理；(三)原
    告雖扶養兩造未成年子女丙○○，然被告亦扶養兩造未成年
    子女丁○○、戊○○，原告實應比照丙○○之扶養標準分擔
    丁○○、戊○○扶養費三百七十餘萬元，且歸還被告父親之
    紅木家具等物品，並償還被告代墊之購屋款一百二十萬元，
    從而原告請求並無理由等語置辯。
三、兩造對於曾於九十八年十二月十日簽立和解契約書，由被告
    給付原告一百零四萬五千六百三十一元，匯入丙○○帳戶，
    原告撤回本院九十八年度司執字第一○八三四八號給付生活
    費事件之強制執行，由書記官作成原告代理人李詩郎律師到
    院陳稱：「本件因債務人全部清償請求撤回強制執行之聲請
    」之撤回筆錄並無爭執。兩造爭執重點在於：(一)兩造和解之
    範圍，是否包括原告本件之請求在內，致原告無權重複請求
    ？(二)原告本件請求若非和解效力所及，兩造於系爭協議書就
    丙○○扶養費之給付約定，是否僅至丙○○十八歲？或至其
    成年？(三)被告辯稱原告應比照丙○○之扶養標準分擔丁○○
    、戊○○扶養費三百七十餘萬元，歸還被告父親之紅木家具
    等物品，並償還被告代墊之購屋款一百二十萬元，其主張是
    否成立？原告請求是否因此無理由？爰說明如后。
四、被告辯稱李詩郎律師口頭騙稱和解範圍包括本件請求在內，
    與被告所提出和解契約書內容不符，亦與撤回筆錄之記載不
    符，難以認定被告此項辯解可採：
  (一)根據被告所提出兩造間和解契約書之書面記載，兩造係針對
    「臺灣臺北地方法院九十三年度家訴字第一八四號請求履行
    離婚協議事件及臺灣臺北地方法院九十八年度司執字第一○
    八三四八號請求履行離婚協議強制執行事件」進行和解，而
    前揭訴訟事件與強制執行事件之範圍係被告未給付丙○○自
    八十八年十二月起至九十三年九月八日之生活費，被告為訴
    訟當事人，亦難諉為不知，則以此書面記載而論，難以認定
    李詩郎律師騙稱和解範圍包括本件請求在內。
  (二)本院依職權調閱本院九十八年度司執字第一○八三四八號給
    付生活費強制執行事件卷內資料顯示，九十八年十二月十日
    之撤回筆錄所記載之「全部清償」，亦標明係針對本院九十
    八年度司執字第一○八三四八號強制執行事件，與和解契約
    書之內容並無不同，以此書面記載而論，亦難以認定李詩郎
    律師騙稱和解範圍包括本件請求在內。
  (三)原告前所委任之李詩郎律師，明知原告取得前揭和解款項，
    不符合訴訟救助之要件，卻隱匿其事向本院聲請訴訟救助，
    經本院撤銷原告訴訟救助一節，固經調閱本院九十八年度家
    救字第一六○號訴訟救助卷查明無訛，可見李詩郎律師確有
    誠信度不足之問題，本院亦已建請法律扶助基金會台北分會
    日後勿再准由李詩郎律師擔任法律扶助律師，但尚無從以此
    推論李詩郎律師對被告口頭騙稱和解範圍包括本件請求在內
    ，更何況前揭和解契約書及撤回筆錄均已明白記載和解及撤
    回執行之範圍，並未包括原告本件請求在內，從而原告並無
    重複請求問題，被告此項辯解並不足採。
五、兩造於系爭協議書就丙○○扶養費之給付約定，並無書面約
    定末日，被告辯稱兩造約定末日係丙○○滿十八歲，亦無法
    舉證證明，自應依法給付至丙○○成年為止：
  (一)按系爭協議書第三條第一項約定：「丙○○之生活費及學校
    學費均由甲方（即被告）負擔。甲方應於每月八日匯入一萬
    三千元於乙方（即原告）華南銀行長安分局帳號
    000－000000000帳戶作為丙○○當月生活費之用，學費則
    由乙方檢具收據另與甲方結算。」。第二項約定：「‧‧‧
    下次匯款時間為八十八年十二月八日。」，顯然並未書面約
    定被告給付丙○○之扶養費之末日為何。
  (二)次按父母對於未成年之子女，有保護及教養之權利義務，民
    法第一千零八十四條第二項定有明文。如前所述，關於被告
    給付丙○○之扶養費之末日，兩造並無書面約定，被告辯稱
    兩造約定付至十八歲，為原告所否認，被告亦無法舉證證明
    ，從而自應參酌前揭民法第一千零八十四條第二項規定之意
    旨，認定丙○○成年前，被告均有保護及教養之權利義務，
    亦即應依法給付扶養費至丙○○成年為止。
六、依系爭協議書第八條之約定，被告無從再對原告主張分擔丁○○、戊○○扶養費或償還被告代墊之購屋款等事項，自無
    從以此拒付丙○○之扶養費：
  (一)按系爭協議書第八條約定：「除本協議書之約定外，雙方均
    放棄剩餘財產分配請求權，並不得再向他方請求一切財產上
    及非財產上之損害賠償。」。經查，兩造子女丁○○、戊○○
    扶養費由原告分擔之事項，系爭協議書並未約定，依前揭
    系爭協議書第八條約定內容，被告自不得再對原告主張，基
    於相同之理由，被告所稱代墊之購屋款、黑檀木的貴妃床、
    一副張杰的荷花、一副絹繡的白鶴圖等等，亦應無從再對原
    告為主張，更無從藉此拒付本件應付之丙○○扶養費。
  (二)惟另一方面，被告之父親並非系爭協議書之當事人，自不受
    系爭協議書之拘束，若被告父親能夠證明其確係所謂紅木家
    具一套九件之原所有權人，原告自不能透過與被告間系爭協
    議書之約定，逕行取得被告父親之財產，而應返還予被告父
    親，但此為原告與被告父親間之法律關係，與被告無涉，被
    告無從執此拒付本件應付之丙○○扶養費。
七、綜上所述，本件原告請求被告應給付原告九十六萬二千元，
    及自九十九年十一月九日起至清償日止，按年息百分之五計
    算之利息，其請求為有理由，應予准許。原告陳明願供擔保
    ，聲請宣告假執行，經核並無不合，爰酌定相當擔保金額宣
    告之，被告雖未聲請宣告供擔保免予假執行，本院亦依職權
    定相當擔保金額宣告之。
八、本件事證已明，兩造之其他攻擊防禦方法，對於本件判決結
    果無影響，爰不一一論述，併此敘明。
九、據上論結，本件原告之訴為有理由，並依民事訴訟法第七十
    八條、第三百九十條第二項、第三百九十二條第二項，判決
    如主文。
中    華    民    國    99    年    12    月    31    日
                      家事法庭法  官  文衍正
以上正本係照原本作成。
如對本判決上訴，須於判決送達後20日之不變期間內，向本院提
出上訴狀。
中    華    民    國    99    年    12    月    31    日
                              書記官  蔡沛圻

司法院資訊處製作；財團法人民間司法改革基金會備份。
